【裁判字號】    98,訴,76
【裁判日期】    980424
【裁判案由】    塗銷信託登記等
【裁判全文】
臺灣臺北地方法院民事判決                98年度訴字第76號
原      告  中租迪和股份有限公司
法定代理人  丁○○
訴訟代理人  乙○○
被      告  甲○○
            丙○○
共      同
訴訟代理人  林明正律師
複代理人    趙佑全律師
            陳宏雯律師
            林育生律師
上列當事人間請求塗銷信託登記等事件，本院於民國98年4月3日
言詞辯論終結，判決如下：
    主  文
被告甲○○、丙○○就如附表所示之土地，於民國九十六年九月
二十六日所為信託之債權行為及於民國九十六年九月二十八日完
成所有權移轉信託登記之物權行為應予撤銷。
被告丙○○應將如附表所示土地，經臺北縣新店地政事務所於民
國九十六年九月二十八日以信託為原因所為之所有權移轉登記予
以塗銷。
訴訟費用由被告負擔。
    事實及理由
一、原告起訴主張：訴外人新正楠實業有限公司（下稱新正楠公
    司）邀同訴外人蔡逢良及被告甲○○為連帶保證人，於民國
    96年4月11日與原告簽訂買賣契約書，以分期付款方式向原
    告購買貨品乙批，總價款為新臺幣（下同）173萬4400元，
    並同時簽發同面額之本票乙紙作為付款之擔保，詎原告於96
    年10月12日提示上開本票，僅獲部分付款，尚欠129萬8400
    元迄未清償，經原告向臺灣板橋地方法院（下稱板橋地院）
    聲請本票裁定，獲核發96年度票字第12457號民事裁定確定
    在案，又新正楠公司於96年10月上旬發生財務危機，僅96年
    10月5日即有34筆退票紀錄，金額合計1420萬1424元，並於
    同年月26日遭通報拒絕往來，被告甲○○明知上情，為逃避
    原告及其他債權人之追債，竟於96年9月28日事先將其所有
    如附表所示之土地（下稱系爭土地），以信託為原因辦理所
    有權移轉登記予被告丙○○，致被告吳永發名下已無其他財
    產可供取償，被告間所為之信託行為顯已損害原告之權利，
    為此，爰依信託法第6條第1項規定，訴請撤銷被告間就系爭
    土地所為之信託債權行為及所有權移轉之物權行為，並代位
    被告吳永發訴請被告丙○○塗銷系爭土地以信託為原因之所
    有權移轉登記等語。並聲明：(一)被告間就系爭土地於96年9
    月26日所為信託債權行為，及於同年月28日移轉所有權登記
    之物權行為應予撤銷。(二)被告丙○○應將臺北縣新店地政事
    務所於96年9月28日以信託為原因所為之所有權移轉登記塗
    銷。
二、被告則以：
  （一）被告甲○○自93年起即陸續向被告丙○○借貸，並簽發
        本票供擔保，因清償期屆至，其無力全部清償，擬出售
        系爭土地以清償債務，故將系爭土地信託登記予被告丙
        ○○，出售之價金仍歸被告甲○○所有，信託關係消滅
        時，信託財產亦歸被告甲○○所有，信託財產所生之孳
        息及利益亦歸被告甲○○享有，是被告甲○○之資產形
        式上雖信託登記予被告丙○○，然實質上資產並未短少
        ，原告可本於普通債權人之地位，就其未受償之債權，
        聲請對系爭土地處分後所得之價金為強制執行，要無害
        及原告之債權，原告主張被告間所為之信託行為有害於
        其債權，自應就此事實負舉證責任。
  （二）被告甲○○於96年9月26日將系爭土地信託予被告丙○
        ○時，名下尚有多筆財產可供清償，並非陷於無資力之
        狀態而無清償能力，新正楠公司係因大陸工廠違章及稅
        務問題，於96年9月29日遭大陸當局突將所有原物料、
        產品、半產品管制凍結，進而封廠且科以鉅額罰金，致
        使該公司一夕之間週轉不靈，始於97年10月5日跳票，
        然在上開事件發生前，新正楠公司往來資金及營運均正
        常，且新正楠公司於週轉不靈後，被告甲○○身為該公
        司負責人，主動召開債權人協調會，並努力籌款以清償
        部分債務，可見被告甲○○於96年9月26日將系爭土地
        信託予被告丙○○時，新正楠公司營運尚未發生困難，
        被告甲○○亦非無清償能力，又被告甲○○係於原告通
        知後始負保證責任，故系爭土地為信託時，原告尚非債
        權人，其於事後始取得債權，自不應溯及行使撤銷權。
        再者，被告甲○○係基於使債權人之債權得以獲償及保
        全之意思，始將系爭土地信託予被告丙○○，原告主張
        被告間信託行為係以隱匿財產為目的，純屬臆測之詞，
        從而，原告請求撤銷被告間之信託行為，自屬無據等語
        置辯。並聲明：原告之訴駁回。
三、兩造不爭執之事項：
  （一）新正楠公司邀同訴外人蔡逢良及被告甲○○為連帶保證
        人，於96年4月11日與原告簽訂買賣契約書，以分期付
        款方式向原告購買貨品乙批，總價款為173萬4400元，
        並共同簽發同面額之本票乙紙作為付款之擔保。
  （二）原告於96年10月12日提示上開本票，僅獲部分付款，尚
        欠129萬8400元，經原告向板橋地院聲請本票裁定獲核
        發96年度票字第12457號民事裁定確定在案。
  （三）被告甲○○於96年9月26日與被告丙○○就系爭土地簽
        訂信託契約，並於同年月28日以信託為原因，移轉所有
        權登記予被告丙○○。
四、本件之爭點為：
  （一）被告間就系爭土地所為之信託債權行為，是否有害於原
        告之債權？
  （二）原告訴請撤銷前開信託行為及所有權移轉登記之物權行
        為，並代位被告甲○○訴請被告丙○○塗銷系爭土地之
        所有權移轉登記，有無理由？
五、得心證之理由：
  （一）被告間就系爭土地所為之信託債權行為，是否有害於原
        告之債權？
      1.按信託法第6條第1項之撤銷權，依同法第7條規定，自
        債權人知有撤銷原因時起，1年間不行使而消滅，該項
        法定期間為除斥期間，其時間經過，權利即告消滅，非
        如消滅時效得因中斷或不完成之事由而延長，是此項除
        斥期間有無逾期，縱未經當事人主張或抗辯，法院亦應
        先為調查認定，以為判斷之依據。本件原告主張：其於
        96年10月12日提示新正楠公司與訴外人蔡逢良、被告甲
        ○○共同簽發之上開本票，僅獲支付部分款項，尚欠12
        9萬8400元，遂向板橋地院聲請本票裁定獲准，其於97
        年1月7日向地政機關調閱被告間信託登記申請資料時，
        始發現被告甲○○所有之系爭土地，已於96年9月26信
        託予被告丙○○，並於同年月28日完成所有權移轉登記
        等語，業據其提出土地登記申請書乙份為證（見本院卷
        第17至20頁），依其上收文戳蓋印之日期為97年1月7日
        ，自堪信為真實，則原告於97年10月3日提起本件訴訟
        ，行使信託法第6條第1項之撤銷權，於法尚無不合。
      2.次按信託行為有害於委託人之債權人權利者，債權人得
        聲請法院撤銷之，信託法第6條第1項定有明文。所謂「
        有害於委託人之債權人之權利」，係指因信託行為，致
        債權人之權利不能獲得滿足，亦即因債務人之信託行為
        ，而使債務陷於清償不能、或困難、或遲延之狀態而言
        ，通說見解認為於有害行為時，債務人之他財產不足滿
        足一般債權人之事實為必要，對於任何債權不以經強制
        執行而終未獲滿足為必要，苟有可認為縱為強制執行而
        難獲滿足之效果時，即得行使之。又信託財產既須移轉
        其權利於受託人而獨立存在，已非委託人之權利，對委
        託人之債權人而言，債務人之財產係全體債權人之總擔
        保，委託人之責任財產既有減少，自可能損害委託人之
        債權人，故倘債務人所為之信託行為有害於債權者，債
        權人即得聲請法院撤銷之。
      3.經查，新正楠公司邀同被告甲○○為連帶保證人，於96
        年4月11日與原告簽訂買賣契約書，以分期付款方式向
        原告購買貨品乙批，總價款為173萬4400元，並共同簽
        發同面額之本票乙紙作為付款之擔保，惟原告於96年10
        月12日提示上開本票，僅獲部分付款，尚欠129萬8400
        元，經原告向板橋地院聲請本票裁定獲核發96年度票字
        第12457號民事裁定確定在案等情，有買賣契約書、本
        票、板橋地院簡易庭96年度票字第12457號民事裁定暨
        確定證明書等件在卷可稽（見本院卷第6至10頁），且
        為被告所不爭執，則被告甲○○對於新正楠公司積欠原
        告之債務，自應負連帶清償責任，原告顯係被告甲○○
        之債權人甚明。
      4.次查，被告甲○○所有之責任財產包含股利、薪資及財
        產交易所得合計50萬4763元、投資額404萬6220元，合
        計455萬983元乙節，有96年度稅務電子閘門財產所得調
        件明細表、財政部臺灣省北區國稅局96年度綜合所得稅
        各類所得資料清單及財產歸屬資料清單可參（見本院卷
        第103、104、127、128頁），惟其中投資額中之400萬
        元係投資新正楠公司，而該公司自96年10月5日起陸續
        跳票，並於同年月26日遭列為拒絕往來戶，該公司之營
        運已發生困難，且無力清償積欠原告之前開債務，有票
        據信用資料可憑（見本院卷第11頁），此為兩造所不爭
        執，足見被告甲○○就新正楠公司部分之投資額，難認
        有何價值可言，則扣除該部分投資額後，被告甲○○之
        責任財產顯不能滿足原告前開債權，從而，被告甲○○
        將系爭土地以信託為原因，移轉登記予被告丙○○，確
        已使被告甲○○之責任財產減少，致有害於原告之權利
        至明。
      5.被告雖抗辯：被告甲○○係於原告通知後始負保證責任
        ，被告甲○○將系爭土地信託予被告丙○○時，原告尚
        非被告甲○○之債權人，自不得行使撤銷權云云，惟按
        保證債務之所謂連帶，係指保證人與主債務人負同一債
        務，對於債權人各負全部給付之責任者而言，此觀諸民
        法第272條第1項之規定即明，故連帶保證與普通保證不
        同，並無民法第745條之先訴抗辯權，債權人得對債務
        人或連帶保證人同時或先後請求全部或一部之給付。準
        此而論，被告甲○○於96年4月11日與原告簽訂連帶保
        證契約，及同日簽發上開本票時，即負有擔保新正楠公
        司173萬4400元買賣價金債務清償之義務，並非俟原告
        屆期未獲受償，並通知被告甲○○履行債務時，始負保
        證責任，且被告甲○○之財產本即為全體債權人之總擔
        保，雖被告間於96年9月26日就系爭土地成立信託契約
        時，原告尚未提示上開本票，然被告甲○○就系爭土地
        所為之信託行為，仍屬有害於其債權人即原告之權利甚
        明，是被告以渠等就系爭土地成立信託契約，係在原告
        通知被告甲○○應負保證責任前為由，主張原告不得行
        使撤銷權云云，尚非可採。
  （二）原告訴請撤銷前開信託行為及所有權移轉登記之物權行
        為，並代位被告甲○○訴請被告丙○○塗銷系爭土地之
        所有權移轉登記，有無理由？
      1.按債權人依民法第244條第1項或第2項之規定，聲請法
        院撤銷詐害行為時，得並聲請命受益人或轉得人回復原
        狀，民法第244條第4項定有明文，又信託法第6條第1項
        為民法第244條第1項、第2項之特別規定。準此，原告
        主張依信託法第6條第1項撤銷登記行為時，自應類推適
        用民法第244條第4項之規定，得並聲請命受益人或轉得
        人回復原狀。
      2.經查，被告間就系爭土地所為之信託行為，既屬有害於
        被告甲○○之債權人即原告之權利，已如前述，則原告
        依信託法第6條第1項規定，訴請撤銷被告間就系爭土地
        所為之信託債權行為，與所有權移轉登記之物權行為，
        核屬有據。又被告間就系爭土地所為之信託債權行為及
        移轉登記之物權行為既經撤銷，即視為自始無效，則原
        告自得本於被告甲○○之債權人地位，依民法第242條
        、第767條規定，代位被告甲○○訴請被告丙○○塗銷
        前開所有權移轉登記，從而，原告請求被告丙○○應將
        系爭土地以信託為原因所為之所有權移轉登記予以塗銷
        ，亦屬有據。
六、綜上所述，被告甲○○於96年4月11日簽訂連帶保證契約後
    ，與原告之債權債務關係即已發生，其所有之財產即為原告
    債權之總擔保，被告甲○○於96年9月28日將系爭土地以信
    託為原因移轉登記予被告丙○○所有時，原告確為被告甲○
    ○之債權人，是以，被告間就系爭土地所為之信託行為，既
    使被告甲○○之責任財產減少，致不能滿足原告前開債權，
    自屬有害於原告之權利。從而，原告依信託法第6條第1項規
    定，訴請撤銷被告間就系爭土地，於96年9月26日所為信託
    契約之債權行為，及於96年9月28日完成所有權移轉信託登
    記之物權行為，並訴請被告丙○○應將系爭土地於96年9月
    28日經臺北縣新店地政事務所，以信託為原因所為之所有權
    移轉登記塗銷，均為有理由，應予准許。
七、本件事證已臻明確，兩造其餘攻擊防禦方法及所提證據，核
    與本件判決結果不生影響，爰不另一一論述，併予敘明。
八、據上論結，本件原告之訴為有理由，依民事訴訟法第78條，
    判決如主文。
中    華    民    國    98    年    4     月    24    日
                  民事第二庭    法  官  鍾素鳳
以上正本係照原本作成。
如對本判決上訴，須於判決送達後20日內向本院提出上訴狀。
中    華    民    國    98    年    4     月    24    日
                                書記官  林玗倩
 附表：
┌─┬──────────────┬──┬───┬──┐
│土│ 土    地     座     落     │    │      │    │
│  ├────┬──┬───┬──┤地目│面積（│權利│
│地│鄉鎮市區○段  ○○段  │地號│    │平方公│範圍│
│  │        │    │      │    │    │尺）  │    │
│  ├────┼──┼───┼──┼──┼───┼──┤
│標│ 新店市 │安坑│大坪頂│ 3  │建  │178   │全部│
│  ├────┼──┼───┼──┼──┼───┼──┤
│示│ 新店市 │安坑│大坪頂│3-6 │建  │30    │全部│
└─┴────┴──┴───┴──┴──┴───┴──┘


司法院資訊處製作；財團法人民間司法改革基金會備份。
